臺灣高等法院臺中分院民事判決
110年度再字第19號
再審原告    蘇美珠  
            鄭彩雲  
            鄭麗真  
            鄭素滿  
            鄭仲偉  
            鄭如芳  
共      同
訴訟代理人  劉喜律師
再審被告    白朝棠  
上列當事人間請求拆屋還地事件，再審原告對於中華民國109年1
0月13日本院108年度上字第539號確定判決提起再審之訴，本院
於110年10月6日言詞辯論終結，判決如下：
    主  文
再審之訴駁回。
再審訴訟費用由再審原告負擔。
    事實及理由
壹、程序部分：
一、按再審之訴，應於30日之不變期間內提起。前項期間，自判
    決確定時起算，判決於送達前確定者，自送達時起算；其再
    審之理由發生或知悉在後者，均自知悉時起算，民事訴訟法
    第500條第1項、第2項前段分別定有明文。本件再審原告對
    於本院108年度上字第539號判決（下稱原確定判決）不服，
    提起第三審上訴，經最高法院以110年度台上字第1620號裁
    定駁回其上訴確定，該裁定於民國110年7月13日送達再審原
    告，有送達證書可稽（見最高法院卷第171、173頁），再審
    原告於同年8月5日提起本件再審之訴，亦有再審原告所提民
    事再審聲請狀上蓋有本院收文戳章可查（見本院卷第3頁）
    ，並未逾30日之再審不變期間，合先敘明。
二、再審被告經合法通知未於言詞辯論期日到場，核無民事訴訟
    法第386條所列各款情形，爰依再審原告之聲請，由其一造
    辯論而為判決。
貳、實體部分：
一、再審原告主張：坐落臺中市○○區○○段000○000地號土地（下
    稱系爭土地）為兩造與其他共有人共有，系爭土地原共有人
    間早已有分管協議，各人可按約定分管使用範圍，在分管土
    地上自行建屋使用或將分管土地出租第三人建屋而自行收取
    租金，此項分管事實，數十年來毫無爭議，更無訴訟。再審
    原告所有如臺灣臺中地方法院（下稱臺中地院）107年度訴
    字第3465號判決附圖所示暫編地號000⑴（面積11.29平方公
    尺）、000⑴（面積69.76平方公尺）、000⑵（面積83.63平方
    公尺）、000⑶（面積168.19平方公尺）之未辦保存登記建物
    （下稱系爭建物），係再審原告基於與其他共有人間分管契
    約關係而興建，並非無權占用系爭土地；即使系爭土地之共
    有人，嗣因繼承或出售關係而有變動，但原來分管契約仍然
    有效存在，對於繼受系爭土地之共有人，亦有拘束力。惟原
    確定判決竟認定系爭土地上並無分管契約存在，忽視系爭土
    地之原共有人間已有分管使用，並於地上已存有數十年房屋
    之既存事實，應有合意分管或默示分管契約之存在；至於證
    人郭○墉、李○鈴、黃○森即使證述不知系爭土地先前如何約
    定分管使用，仍不足影響前已存在之分管事實，是認原確定
    判決有民事訴訟法第468條之判決不適用法規及適用不當、
    同法第469條第6款判決不備理由及理由矛盾之違背法令情形
    。又系爭土地共有人分管出租建屋居住已長達70年，地上亦
    存在建造已70多年以上舊屋之情事，各共有人對於系爭土地
    分管占有狀況，均無爭議、未加干涉及發生訴訟，亦無任何
    書面資料足資證明共有人有反對其他共有人使用系爭土地之
    事證，並共有人陳○巖等11人之祖先係日據時期即居住於系
    爭土地，距今已近百年，分管占用使用土地之狀態持續已久
    ，如無合意分管使用，其他共有人焉能數十年未加干涉；且
    系爭建物已存在45年之久，並領有改制前臺中縣外埔鄉公所
    核發之未實施建築管理地區建築物證明申請書，若系爭土地
    未存有分管協議，其他共有人豈會均無異議而不加干涉；再
    審原告之父親鄭○益（已於108年0月00死亡）曾向訴外人黃○
    購買系爭土地之晒穀場特定位置面積土地，亦可證系爭土地
    確有分管事實；另再審被告訴請拆屋還地訴訟，有違誠信原
    則及權利濫用情事，就此等有利於再審原告重要事項，原確
    定判決卻均漏未斟酌。爰依民事訴訟法第496條第1項第1款
    、第13款規定，提起本件再審之訴。並聲明：㈠原確定判決
    及臺中地院107年度訴字第3465號判決均廢棄。㈡上開廢棄部
    分，再審被告在前訴訟程序之第一審之訴及假執行之聲請均
    駁回。
二、再審被告未於言詞辯論期日到場，亦未為任何聲明或陳述。
三、本院之判斷：
(一)關於再審原告主張有民事訴訟法第496條第1項第1款規定之
    再審事由部分：
　1.按民事訴訟法第496條第1項第1款所謂適用法規顯有錯誤，
    係指確定判決所適用之法規，顯然不合於法律規定，或與司
    法院現尚有效及大法官會議之解釋顯然違反，或消極的不適
    用法規，顯然影響判決者而言，不包括漏未斟酌證據、認定
    事實錯誤、理由不備或理由矛盾之情形在內（最高法院110
    年度台再字第3號、110年度台再字第44號判決參照）。
　2.再審原告主張系爭土地為兩造與其他共有人共有，系爭土地
    原共有人間早已有分管協議，各人均依照約定使用分管範圍
    ，在分管土地上自行建屋使用或將分管土地出租第三人建屋
    而自行收取租金，已行之有年，再審原告基於與其他共有人
    間分管契約關係而興建系爭建物，數十年來均無人爭議，更
    無訴訟，可證系爭土地共有人間確有合意分管或默示分管協
    議之事實存在。原確定判決竟未予詳查，且論證過程有理由
    不備及理由矛盾之情形，即遽認系爭土地共有人間無分管協
    議存在，顯有適用法規錯誤之再審事由等語。惟再審原告此
    部分主張，純屬事實審法院取捨證據、認定事實之職權行使
    範圍，縱原確定判決有認定事實錯誤、理由不備或理由矛盾
    之情形者，依上開說明，並不生適用法規顯有錯誤之問題。
    參之原確定判決係斟酌兩造不爭執事項及全辯論意旨，並證
    人黃○森於前訴訟程序之第一審證言，及證人郭○墉、李○鈴
    於另件臺中地院107年度訴字第3466號拆屋還地事件之證言
    結果，而據以認定再審原告提出之陳○吉等人之先祖陳○之戶
    籍簿冊、系爭土地使用區域界線劃分圖表、黃○與鄭○益間之
    不動產買賣契約書、改制前臺中縣外埔鄉公所核發之未實施
    建築管理地區建築物證明申請書、林務局農林航空測量所10
    8年10月18日航空照片，均未能證明系爭土地共有人間存有
    分管協議或默示分管協議，或經土地共有人全體同意興建系
    爭建物，自屬無權占有，且再審被告於本件訴請拆屋還地訴
    訟，乃正當權利之行使，並無權利濫用之情形，是再審被告
    依民法第767條第1項、第821條規定，請求再審原告拆除系
    爭建物，並將占用系爭土地返還再審被告及全體共有人，於
    法有據等情，此有原確定判決可稽（見本院卷第37-47頁）
    ，並經本院依職權調閱該訴訟全部卷宗核閱無誤，是原確定
    判決本於調查所得證據而為事實之認定，乃系爭土地共有人
    間既無分管協議或默示分管協議存在，再審原告無合法占有
    系爭土地之正當權源，應將系爭建物拆除並返還占用之土地
    ，其認定事實適用法律並無違誤。
  3.又本件系爭土地共有人間並無分管協議或默示分管協議存在
    之事實，既經原確定判決認定在案，則針對此事實之適用法
    律，再審原告雖又泛稱原確定判決亦有民事訴訟法第468條
    之判決不適用法規及適用不當云云，然其並未具體表明原確
    定判決有不適用何種法規，或其所適用之法規，究有何不合
    於法律規定，或違反大法官會議之解釋，即無從憑以認定原
    確定判決有民事訴訟法第496條第1項第1款之再審事由。
　4.基上，再審原告主張原確定判決有適用法規顯有錯誤之情形
    ，然依其所述之情節，僅係對原確定判決認定之事實及論證
    之理由等問題為指摘，核與適用法規顯有錯誤之情形有間，
    再審原告執此主張原確定判決有民事訴訟法第496條第1項第
    1款規定之再審事由，尚難憑採。
(二)關於再審原告主張有民事訴訟法第496條第1項第13款規定之
    再審事由部分：
　1.按當事人發現未經斟酌之證物或得使用該證物者。但以如經
    斟酌可受較有利益之裁判者為限，得以再審之訴對於確定終
    局判決聲明不服，民事訴訟法第496條第1項第13款固有明定
    。然所謂當事人發現未經斟酌之證物或得使用該證物者，係
    指在前訴訟程序不知有該證物，現始知之，或雖知有此而不
    能使用，現始得使用者而言。是必須當事人在客觀上確不知
    該證物存在致未斟酌現始知之，或依當時情形有不能檢出該
    證物者始足當之，倘按其情狀依一般社會之通念，尚非不知
    該證物或不能檢出或命第三人提出者，均無該條款規定之適
    用（最高法院108年度台抗字第839號裁定參照）。倘該證物
    在前訴訟程序業經提出，而為法院所不採，或縱加斟酌，亦
    不能受較有利益之裁判者，即不得據以提起再審之訴（最高
    法院104年度台上字第1315號裁定參照）。又本款所稱證物
    ，兼指文書等物證，包括證書及與之效用相同之物件或勘驗
    物而言（最高法院102年度台上字第1599號判決參照）。
  2.再審原告主張系爭土地有共有人長期自行建屋或出租第三人
    建屋居住使用，且尚存在建造已70多年以上舊屋，再審原告
    所有系爭建物亦已存在45年之久，甚共有人陳○巖等11人之
    祖先係日據時期即居住於系爭土地，距今已近百年，各共有
    人對於占有使用系爭土地之狀況，均無爭議、未加干涉及發
    生訴訟等重要事項，均可證明系爭土地共有人間有分管協議
    ，原確定判決卻漏未斟酌等語。惟根據原確定判決伍、本院
    得心證之理由二、㈡所載，除已認定系爭土地共有人間並無
    分管協議存在外，亦明載：「亦堪認系爭土地部分共有人係
    因未居住該址，或因故未實際使用系爭土地，致系爭土地常
    年為少數共有人使用特定範圍或出租他人使用，自難以其他
    共有人未異議之單純沉默，即認共有人間即有默示分管協議
    存在」（見原確定判決第9頁），是再審原告此部分之主張
    ，已在前訴訟程序提出，並經法院斟酌後而不採，參照前開
    說明，自無民事訴訟法第496條第1項第13款之適用可言。
　　另再審原告復主張原確定判決有漏未斟酌另件臺中地院107
    年度訴字第3466號拆屋還地事件當事人之陳述及所提出之文
    件資料等證物，然該拆屋還地事件，上訴後係由本院於109
    年7月8日判決，顯早於原確定判決109年9月8日言詞辯論終
    結前，是再審原告所主張之前開證物，在前訴訟程序即已存
    在，並經當事人提出後，由本院前審加以審酌，此有原確定
    判決在卷可稽（見原確定判決第7-8頁），自屬已經斟酌之
    證物，而非民事訴訟法第496條第1項第13款所謂發現未經斟
    之證物；至於誠信原則及權利濫用情事，則顯非該條款所稱
    證物，且本院前審亦已審酌（見原確定判決第10頁）。是再
    審原告執以發現有上開漏未斟酌之物證，主張原確定判決有
    民事訴訟法第496條第1項第13款之再審事由，於法亦不合。
四、綜上所述，原確定判決並無民事訴訟法第496條第1項第1款
    、第13款規定之再審事由，再審原告依上開規定提起本件再
    審之訴，為無理由，應予駁回。
五、本件事證已臻明確，再審原告其餘攻擊或防禦方法，經本院
    審酌後，認為對判決結果不生影響，無逐一論述之必要，併
    予敘明。
六、據上論結，本件再審之訴為無理由，依民事訴訟法第385條
    第1項前段、第78條，判決如主文。 　　
中　　華　　民　　國　　110 　年　　10　　月　　27　　日
                  民事第二庭  審判長法  官  楊國精
                                    法  官  李立傑
                                    法  官  陳正禧
正本係照原本作成。
如不服本判決，應於收受送達後二十日內向本院提出上訴書狀，
其未表明上訴理由者，應於提出上訴後二十日內向本院補提理由
書狀（均須按他造當事人之人數附繕本）。
因疫情而遲誤不變期間，得向法院聲請回復原狀。
上訴時應提出委任律師或具有律師資格之人之委任狀；委任有律
師資格者，另應附具律師資格證書及釋明委任人與受任人有民事
訴訟法第四百六十六條之一第一項但書或第二項所定關係之釋明
文書影本。如委任律師提起上訴者，應一併繳納上訴裁判費。

                                    書記官  陳信和
中    華    民    國   110    年    10     月   27    日